【裁判字號】    90,台上,1811
【裁判日期】    901018
【裁判案由】    返還土地
【裁判全文】
最高法院民事判決                                九十年度台上字第一八一一號
    上  訴  人  戊○○
                丙○○
                乙○○
                丁○○
                己○○
    被 上訴 人  甲○○
右當事人間請求返還土地事件，上訴人對於中華民國八十八年八月三十一日台灣高等
法院第二審判決（八十八年度上字第一六一號），提起上訴，本院判決如左：
    主  文
原判決關於命上訴人拆除地上物及返還土地暨該訴訟費用部分廢棄，發回台灣高等法
院。
    理  由
本件被上訴人主張：坐落宜蘭縣礁溪鄉○○段一四七號土地（下稱系爭土地）為伊及
訴外人廖振春、廖進裕、廖俊仁、廖雅慧、廖怡芳所共有。該土地原為已故廖富與廖
王二人共有，廖富於民國六十年八月九日未經廖王之同意，擅將其中南畔面積二分部
分出租與上訴人之被繼承人鐘添喜，作為養殖鰻魚之用。依民法第八百二十條第一項
規定，租賃契約對共有人廖王不生效力，伊係廖王之繼承人，對伊亦不生效力。上訴
人繼承鐘添喜而占用系爭土地，即屬無權占有。縱認兩造間就系爭土地有不定期限耕
地租賃關係存在，然上訴人之養蝦池相關設施已損壞，非但未再養殖，且擅自建造建
物，自足使租賃物即系爭土地降低生產力，而違反民法第四百三十二條第一項規定，
經伊依土地法第一百十四條第五款規定終止耕地租賃契約，上訴人占用系爭土地仍無
合法權源等情，爰依民法第七百六十七條、第八百二十一條規定，求為命上訴人將坐
落系爭土地如第一審判決附圖（下稱附圖）所示ａ、ｂ、ｃ、ｄ部分之地上物拆除，
返還土地於伊及其餘共有人之判決（被上訴人另請求上訴人拆除如附圖所示ｅ部分之
地上物並返還土地部分，經原審維持第一審所為被上訴人敗訴之判決，駁回其上訴。
被上訴人未再聲明不服，已告確定）。
上訴人則以：伊等之被繼承人鐘添喜與被上訴人之被繼承人廖富於六十年間訂立不定
期限耕地租賃契約，承租系爭土地內面積約二分之農地，開闢鰻魚池養殖鰻魚，被上
訴人繼承廖富而取得系爭土地之所有權，自應繼受廖富之權利義務而受租賃契約之拘
束。是鐘添喜承租系爭土地後開闢鋼筋水泥造鰻魚池兩座，蓋磚造平房及豬舍各一間
，將空地闢做菜園，既均徵得廖富之同意。伊等繼承鐘添喜在養蝦池內飼養斑節蝦，
從未棄養或閒置不用。其間，為避免水患，曾將磚造平房左側廂房拆除，修建為二層
磚造鐵皮屋，仍未逾越原房屋範圍，自不致使租賃物即系爭土地降低生產力。被上訴
人終止租賃契約，為無理由等語，資為抗辯。
原審就被上訴人請求上訴人拆除系爭土地內如附圖所示ａ、ｂ、ｃ、ｄ部分之地上物
及返還土地部分，廢棄第一審所為被上訴人敗訴之判決，改判如其聲明，係以：查系
爭土地原為廖富與廖王所共有，廖王於日據時期昭和十八年（即民國三十二年）七月
十六日死亡，嗣鐘添喜於六十年八月九日與廖富訂立不定期限耕地租賃契約，承租系
爭土地南畔二分部分，開設鰻魚池。上訴人繼承鐘添喜，現占有使用系爭土地如附圖
所示ａ、ｂ、ｃ、ｄ部分等情，為兩造所不爭，且有土地登記簿謄本、合約書及戶籍
謄本為證，並經第一審囑託地政事務所勘測，有複丈成果圖足稽，堪信為真實。而廖
王（原判決誤載為廖富）於日據時期死亡後，其所有系爭土地之應有部分係由其子廖
生、廖富、廖金火共同繼承為公同共有。雖廖富與鐘添喜就系爭土地訂立租賃契約未
經其餘共有人廖生、廖金火之同意，然廖富仍應受該租賃契約之拘束。是廖富嗣因協
議分割而單獨取得系爭土地之所有權，被上訴人與系爭土地之其餘共有人廖振春、廖
進裕、廖俊仁、廖雅慧、廖怡芳均為廖富之繼承人，即應繼受廖富之權利義務關係而
受該租賃契約之拘束。因此，被上訴人固不得主張該租賃契約為不生效力，惟依廖富
與鐘添喜所訂之合約書（租賃契約）約定，出租之系爭土地南畔二分部分，即為上訴
人現占用如附圖所示ａ、ｂ、ｃ、ｄ部分土地，係出租供作開設鰻魚池用地，於租賃
關係存續中應作養殖使用，以保持其生產力。茲查鐘添喜於該土地上除闢建魚池兩座
外，另興建磚造平房、豬舍使用，並於七十五年間回填魚池一座，上訴人於八十六年
間更將磚造平房左側之廂房拆除墊高地基，修建為二層磚造鐵皮屋，均未能舉證證
明曾得廖富或被上訴人之同意。被上訴人據以主張鐘添喜及上訴人所為，足使租賃物
即系爭土地降低生產力，已違反民法第四百三十二條第一項規定，而依土地法第一百
十四條第五款規定對之終止耕地租賃契約，自屬有理。參照土地法第一百十六條規定
，上訴人於被上訴人終止契約滿一年即自八十八年九月十七日起負有拆除地上物及返
還土地之義務。是被上訴人主張終止耕地租賃契約，依民法第七百六十七條、第八百
二十一條規定，請求上訴人於八十八年九月十七日拆除前開地上物及返還土地，應予
准許等詞，為其判斷之基礎。
按出租人與承租人間因耕地租佃發生爭議時，應由當地鄉（鎮、市、區）公所耕地租
佃委員會調解；調解不成立者，應由直轄市或縣（市）政府耕地租佃委員會調處。此
項爭議案件非經調解、調處，不得起訴，此觀耕地三七五減租條例第二十六條規定自
明。依卷附土地登記簿謄本（見第一審卷八頁）記載，系爭土地之編定使用種類為一
般農業區農牧用地。而被上訴人係主張上訴人違反民法第四百三十二條第一項規定，
依土地法第一百十四條第五款規定終止耕地租賃契約云云，似見兩造間係屬耕地租佃
爭議。依上說明，自應踐行調解、調處程序始得起訴，否則其起訴即不備法定要件。
原審未遑詳查究明本件起訴前是否業經踐行調解、調處程序，遽為實體判決，即有未
合。次按判決主文乃由判決事實及理由所生之結論，苟判決內容不能自主文見之，即
無從認有合法判決之存在。雖民事訴訟遇訟爭標的繁多，或名稱冗長者，得作一目錄
附於判決書之後，或需繪圖者，得於主文內載「如附圖」而另作一圖附於判決書之後
，作為判決主文之一部分，然不允許引用存於他處之文書作為判決主文（參見本院六
十四年台上字第一三○○號判例）。查原判決主文第二項記載：「被上訴人（即本件
上訴人）應於八十八年九月十七日將坐落宜蘭縣礁溪鄉○○段一四七號土地，如原判
決（即第一審判決）附圖所示，ａ部分面積一○八平方公尺，ｂ部分面積六五‧二六
平方公尺，ｃ部分面積四九‧一六平方公尺，ｄ部分面積一○一五‧○七平方公尺土
地上之地上物拆除，將土地返還上訴人(即本件被上訴人)及其餘共有人。」逕引用存
於第一審判決書之附圖作為其判決主文之一部分，顯有違誤。上訴論旨，指摘原判決
對其不利部分為不當，聲明廢棄，非無理由。
據上論結，本件上訴為有理由。依民事訴訟法第四百七十七條第一項、第四百七十八
條第一項，判決如主文。
中      華      民      國     九十     年      十      月     十八     日
                              最高法院民事第七庭
                                  審判長法官  蘇  茂  秋
                                        法官  徐  璧  湖
                                        法官  朱  建  男
                                        法官  曾  煌  圳
                                        法官  李  慧  兒
      右正本證明與原本無異
                                              書  記  官
中      華      民      國     九十     年      十      月    二十九    日


司法院資訊處製作；財團法人民間司法改革基金會備份。
